【裁判字號】    94,訴,373
【裁判日期】    950109
【裁判案由】    商業會計法等
【裁判全文】
臺灣臺北地方法院刑事判決               94年度訴字第373號
公  訴  人  臺灣臺北地方法院檢察署檢察官
被      告  己○○
上列被告因商業會計法等案件，經檢察官提起公訴（93年度偵字
第13259號），本院判決如下：
    主  文
己○○共同連續商業負責人，以明知不實之事項，而填製會計憑
證，處有期徒刑陸月，如易科罰金以參佰元折算壹日。
    事  實
一、己○○於民國九十一年間某日因經濟拮据，為謀取新台幣（
    下同）五萬元之報酬，明知自己無何財力開設公司擔任董事
    或股東，竟受甲○○（另行移送）之邀，同意交付其身份證
    予甲○○，供甲○○及乙○○（另行偵辦中）持往辦理虛設
    行號為設於台北市○○路○段七七號六樓之七之宇茂工程有
    限公司（下稱宇茂公司）之董事變更登記，並向稅捐機關領
    取空白統一發票，己○○遂自九十一年十二月十日起掛名擔
    任宇茂公司之董事，成為商業會計法上之商業負責人，亦為
    從事業務之人，並以製作會計憑證為其附隨業務，其明知營
    業人應依銷售貨物或勞務之實際情況，據實開立統一發票，
    竟與甲○○、乙○○共同基於開立不實之不實之會計憑證即
    統一發票幫助他人逃漏稅捐並行使業務上登載不實文書之概
    括犯意聯絡，且明知宇茂公司自九十一年十二月十日起至九
    十二年六月三十日止，並未向加麗華實業有限公司、厚進有
    限公司、城新企業有限公司、松田實業有限公司、立順昌實
    業有限公司、台建茂工程有限公司、常鈜有限公司等公司行
    號進貨，竟取得上開公司行號實無交易事實之不實統一發票
    共計如附表一所示之一０四張，總金額共計新台幣一億一千
    六百五十三萬七千五百十一元，資為宇茂公司之進項憑證，
    並連續於九十二年一月間某日、三月間某日、五月間某日、
    七月間某日，由乙○○利用不知情之稅務人員戊○○填載業
    務上製作之不實之營業人銷售額與稅額申報書、統一發票明
    細表等，持向台北市稅捐稽徵處申報宇茂公司各該期營業稅
    ，用以扣抵稅額，足以生損害於稅捐機關對於稅捐稽徵審查
    之正確性。又明知宇茂公司並未實際銷貨予喬帝工程有限公
    司等公司行號，己○○與甲○○、乙○○在宇茂公司，以該
    公司名義，連續填製如附表二所示不實之會計憑證即統一發
    票一百八十八張，銷售金額總計一億一千九百四十四萬七千
    四百零八元，並將前述不實之統一發票分別持交如附表二所
    示之公司充作進項憑證以行使之，用以申報扣抵進項稅額，
    己○○以此不當之方法與甲○○、乙○○共同幫助附表二之
    公司行號逃漏營業稅額，總計逃漏營業稅額五百四十五萬六
    千一百七十三元，足以生損害於稅捐稽徵機關課稅之正確性
    。
    理  由
一、訊據被告己○○固坦承提供個人身分證予甲○○，惟否認有
    前開違反商業會計法、稅捐稽徵法及業務登記不實等犯行，
    辯稱：伊被查獲前並不知悉宇茂公司有虛開統一發票之事，
    伊當時是遊民，因為甲○○說要給伊五萬元之代價，所以才
    答應為公司負責人，但後來伊並未領到五萬元云云。經查：
（一）被告係應共犯甲○○之要求，以五萬元之報酬，自九十一
      年十二月十日起至九十二年六月三十日止，登記為宇茂公
      司之負責人，為商業會計法所稱之商業負責人乙節，業經
      被告於偵查及本院審理中自承不諱（見偵查卷第三五八頁
      及本院審判筆錄第五頁），且有宇茂公司變更登記表一份
      附卷可按（見偵查卷第二十九頁），此部分事實，應無疑
      義。又宇茂公司於九十一年十二月起至九十二年六月三十
      日止，並無實際進貨、銷貨之事實，而虛偽填載及行使業
      務上製作不實之營業人銷售額與稅額申報書、統一發票明
      細表等，持向台北市稅捐稽徵處申報，並虛偽製作如附表
      二所示公司、數量、金額均不實，銷售額合計一億一千九
      百四十四萬七千四百零八元之統一發票共一百八十八張，
      再交付予如附表二所示之公司行號，做為其進項憑證，用
      以扣抵銷項稅額，並經附表二各公司分別以上開所取得之
      不實統一發票中之一百七十三紙（銷售額達一億零九百一
      十二萬三千四百零六元），作為進項憑證供扣抵銷項稅額
      之用（各公司實際申報之不實銷售額，及扣抵稅額明細均
      詳如附表二所示），計幫助該等公司行號逃漏營業稅達五
      百四十五萬六千一百七十三元等情，有營利稅查核案件查
      詢作業申報資料多紙、專案申請調檔統一發票查核名冊三
      十三紙營業稅查核案件查詢作業進銷交易對象明細、進項
      來源明細、財政部台北市國稅局審三科查緝案件稽查報告
      書等附卷可稽，並據證人即財政部台北市國稅局審查三科
      查核人員丙○○到庭證述並計算實際附表二之公司行號實
      際用以申報扣抵進項稅額之數額屬實，經檢察官當庭更正
      起訴之金額無訛，是宇茂公司客觀上確無實際進貨、銷貨
      ，確行使業務上登載不實之營業人銷售額與稅額申報書、
      統一發票明細表及虛開統一發票以幫助他人逃漏稅之事實
      ，已堪認定。
（二）又據被告所陳，其於擔任宇茂公司擔任負責人前，僅係遊
      民，並無工作，且據被告於九十三年八月十九日偵訊時陳
      稱：「（有否開發票？）我不知道。有時開發票出去，但
      我不知道是開給誰。」（見偵查卷第三五九頁），顯見被
      告確實有參予宇茂公司開立發票之行為，且據證人戊○○
      到庭證稱：乙○○將宇茂公司之進、銷項憑證及發票給伊
      處理帳務等語、證人丁○○證稱：伊將宇茂公司之空白發
      票交給乙○○承接等語，及被告亦曾應甲○○之邀而擔任
      其他公司之名義負責人，此有台灣台北地方法院檢察署檢
      察官於九十四年六月三十日對九十四年度偵字第五四六三
      號、五四六四號、五四六五號、九十三年度偵緝字第六四
      六號、第六四七號、第八二一號之追加起訴書在卷可憑，
      堪認被告當知悉甲○○、乙○○二人確有以宇茂公司之名
      義從事逃漏稅捐之相關不法行為，卻因貪圖甲○○欲給付
      之五萬元報酬，而與渠等基於共同開立不實之不實之會計
      憑證即統一發票幫助他人逃漏稅捐並行使業務上登載不實
      文書之概括犯意聯絡，而為上開犯行堪明。
（三）綜上事證，被告登記為宇茂公司負責人，共同行使業務上
      登載不實之文書及虛開統一發票以幫助附表二所示公司行
      號逃漏營業稅額之犯行足堪認定。本件事證明確，應予依
      法論科。
二、按營利事業依法申報銷售額與營業稅，係被告營業之附隨義
    務，上開銷售額與稅額申報書、統一發票明細表，自係業務
    上之文書，被告將不實之事項登載於上開文書，進而行使，
    自足以生損害於稅捐稽徵之正確性，核被告所為，係犯刑法
    第二百十六條、第二百十五條之行使業務上文書登載不實罪
    。被告業務上登載不實文書之低度行為，應為行使之高度行
    為所吸收，不另論罪。又按統一發票係得為證明會計事項之
    經過，而為造具記帳憑證所根據之憑證，屬原始憑證，係商
    業會計法第十五條第一款所定之會計憑證，被告為宇茂公司
    之董事，為商業會計法第四條所定之商業負責人，被告明知
    無交易事實而填製不實之統一發票，所為係犯商業會計法第
    七十一條第一款之以明知不實之事項，而填製會計憑證罪，
    本質上即包含業務上登載不實之文書，故被告填製不實之會
    計憑證統一發票部分即不再論以刑法第二百十六條、第二百
    十五條之行使業務上登載不實文書罪。又被告開立不實之發
    票後，交付予附表二所示之公司行號使其等得以不正當之方
    法逃漏營業稅，所為係犯稅捐稽徵法第四十三條第一項之幫
    助納稅義務人以不正當之方法逃漏稅捐罪。被告與甲○○、
    乙○○就前開三罪間，有犯意聯絡及行為分擔，為共同正犯
    （稅捐稽徵法第四十三條係對於逃漏稅捐之教唆或幫助行為
    ，特設之專條，為獨立之處罰規定，此所謂幫助，乃犯罪之
    特別構成要件，並非逃漏稅捐者之從犯，被告與甲○○、乙○○既有開立不實發票，幫助他人逃漏稅捐之犯意聯絡及行
    為分擔，自應成立共同正犯）。被告利用不知情之稅務人員
    戊○○填載業務上製作之營業人銷售額與稅額申報書、統一
    發票明細表後並持以行使，為間接正犯。被告所犯填製不實
    會計憑證罪、幫助逃漏稅捐罪及行使業務上登載不實文書罪
    ，先後多次犯行，皆時間緊接，所犯構成要件各別相同之罪
    名，顯均係基於概括犯意反覆為之，均應依連續犯之規定論
    以一罪，並加重其刑。被告所犯上開三罪間，有方法結果之
    牽連關係，為牽連犯，應依刑法第五十五條之規定，從一重
    以填製不實會計憑證罪處斷。爰審酌被告同意出任虛設公司
    之負責人，以填製不實之發票，幫助他人逃漏稅捐，金額達
    五百四十五萬六千一百七十三元，影響國家財政與稅負公平
    ，但參與之程度非深，犯後之態度尚可等一切情狀，量處如
    主文所示之刑，並諭知易科罰金之折算標準，以資懲儆。
三、（一）起訴書雖僅記載被告所為係犯商業會計法第七十一條
    第一款及稅捐稽徵法第四十三條第一項之罪，惟經蒞庭檢察
    官到庭追加刑法第二百十六條、第二百十五條之罪，並更正
    逃漏稅額，及減縮被告之犯罪時間為自九十一年十二月間起
    至九十二年六月三十日止；（二）起訴書雖認定被告係以幫
    助之意思而參與宇茂公司填載不實會計憑證罪，惟據被告於
    偵查中所陳，其顯然有參與開立發票之行為，已為構成要件
    之行為，應認其係以自己犯罪之意思而為之共同正犯，並非
    幫助犯；（三）宇茂公司向附表一所示之公司取得一０四張
    之進項統一發票部分，惟宇茂公司係虛設行號之公司，據前
    開證人丙○○於九十四年十一月二十一日本院審理中結證：
    宇茂公司係虛設行號，所以不需要申報營業稅等語（見該次
    審判筆錄第三頁），且營業稅之課徵係針對營業行為，而虛
    設行號實際上既無進貨或銷貨之事實，即無營業行為，自不
    能課徵營業稅，自亦無逃漏營業稅之可能，故宇茂公司就取
    得附表一所示之發票而據以申報營業稅之部分，並無違反稅
    捐稽徵法逃漏稅捐之情事，均附此敘明。
據上論斷，應依刑事訴訟法第二百九十九條第一項前段，商業會
計法第七十一條第一款，稅捐稽徵法第四十三條第一項，刑法第
十一條前段、第二十八條、第五十六條、第二百十六條、第二百
十五條、第五十五條、第四十一條第一項前段，罰金罰鍰提高標
準條例第一條前段、第二條，判決如主文。
本案經檢察官廖舒屏到庭執行職務
中    華    民    國  九十五  年    一    月    九    日
                  刑事第三庭    審判長法  官  林恆吉
                                      法  官  王幸華
                                      法  官  游士珺
上正本證明與原本無異。
如不服本判決，應於判決送達後10日內向本院提出上訴狀（應抄
附繕本）。
                                      書記官  孫捷音
中    華    民    國  九十五  年    一    月    九    日
附錄論罪科刑法條
中華民國刑法第二百一十六條
(行使偽造變造或登載不實之文書罪)
行使第二百十條至第二百十五條之文書者，依偽造、變造文書或
登載不實事項或使登載不實事項之規定處斷。
中華民國刑法第二百一十五條
(業務上文書登載不實罪)
從事業務之人，明知為不實之事項，而登載於其業務上作成之文
書，足以生損害於公眾或他人者，處三年以下有期徒刑、拘役或
五百元以下罰金。
商業會計法第七十一條
商業負責人、主辦及經辦會計人員或依法受託代他人處理會計事
務之人員有左列情事之一者，處五年以下有期徒刑、拘役或科或
併科新台幣十五萬元以下罰金：
一  以明知為不實之事項，而填製會計憑證或記入帳冊者。
稅捐稽徵法第四十三條
 (教唆或幫助逃漏稅捐等之處罰)
教唆或幫助犯第四十一條或第四十二條之罪者，處三年以下有期
徒刑、拘役或科新台幣六萬元以下罰金。
稅務人員、執行業務之律師、會計師或其他合法代理人犯前項之
罪者，加重其刑至二分之一。
稅務稽徵人員違反第三十三條規定者，除觸犯刑法者移送法辦外
，處一萬元以上五萬元以下罰鍰。
附表一
編號  公司名稱            張數     發票金額      稅額
1  邑樹建設股份有限公司     0       0000000      000000
0  加麗華實業有限公司      00      00000000     0000000
0  厚進有限公司             0      00000000      000000
0  城新企業有限公司         0       0000000      000000
0  松田興業有限公司        00       0000000      000000
0  立順昌實業有限公司      00      00000000     0000000
0  台建茂工程有限公司       0       0000000      000000
0  哈立事業股份有限公司    00       0000000      000000
0  大棟營造股份有限公司
   高雄辦事處               0          0000         000
00 常鈜有限公司             0       0000000      000000
00 國晟企業股份有限公司     0       0000000      000000
00 凱登企業股份有限公司    00       0000000      000000
                   總計   000     000000000     0000000
附表二
編號  公司名稱            張數     發票金額      稅額
1   喬帝工程有限公司        0        000000        0000
0   築品企業有限公司       00       0000000      000000
0   政光實業股份有限公司    0       0000000       00000
0   巨力營造有限公司        0       0000000      000000
0   同發順工程有限公司      0        000000       00000
0   紘林實業有限公司        0        000000        0000
0   琪發機械有限公司        0         00000         000
0   育名營造工程有限公司    0        000000       00000
0   尚繹鋼鐵有限公司        0          0000         000
00  薪台企業有限公司        0       0000000       00000
00  正苗工程股份有限公司    0        000000       00000
00  成信工程行              0        000000       00000
00  準提實業有限公司        0       0000000       00000
                    總計  000     000000000     0000000


司法院資訊處製作；財團法人民間司法改革基金會備份。
